【裁判字號】    94,上,955
【裁判日期】    950516
【裁判案由】    損害賠償
【裁判全文】
臺灣高等法院民事判決                   94年度上字第955號
上  訴  人  丁○○○○○○○○○
訴訟代理人  張曼隆律師
被  上訴人  甲○○
訴訟代理人  徐松龍律師
            戊○○律師
上列當事人間請求損害賠償事件，上訴人對於中華民國94年10月
31日臺灣臺北地方法院第一審判決提起上訴，本院於95年5 月2
日言詞辯論終結，判決如下：
    主  文
原判決關於駁回上訴人後開第二項之訴部分及訴訟費用之裁判均
廢棄。
被上訴人應給付上訴人新台幣壹佰萬元，及自民國九十三年一月
八日起，至清償日止，按年息百分之五計算之利息。
其餘上訴駁回。
第一、二審訴訟費用，由被上訴人負擔三分之一，餘由上訴人負
擔。
    事實及理由
一、上訴人起訴主張：被上訴人自民國（下同）89年4 月1 日起
    受聘於大正眼科診所（下稱大正診所）擔任眼科雷射手術醫
    師一職，任期至93年3 月31日止，依雙方簽訂之大正眼科醫
    師服務契約書（下稱系爭契約書）第3 條約定：「乙方（即
    被上訴人）於甲方（即大正診所）提供場所服務期間必須服
    從甲方診所服務規章，併於服務期間不得有離職毀約之情事
    ，雙方若有違約之情事應無條件賠償對方新台幣參佰萬元正
    。」，根據大正診所人事管理規章（下稱系爭人事規章）第
    15條第3 款規定員工：「不得經營或在外兼任與本公司相同
    或類似職務上有關之業務」，惟被上訴人竟於任職期間之93
    年1 月8 日，未經上訴人同意並報准衛生所核准，即擅自到
    信合美眼科診所（下稱信合美診所）兼職幫病患進行手術，
    顯然違反系爭契約第3條之約定。又該契約第7條約定：「乙
    方（即被上訴人）於職業期間應有業務保密之責，若有違反
    情事以第3 條論處」，而被上訴人於93年3 月31日離職後即
    受聘於信合美診所，93年4 月間，大正診所接獲許多病患告
    知接到信合美診所於93年4 月所寄出之廣告單，內容為通知
    病患被上訴人已轉至信合美診所服務，顯見被上訴人早於93
    年3 月間仍任職於大正診所時，即將大正診所之客戶資料洩
    漏，違反上開契約書第7 條約定之業務保密義務。而許顯明
    係大正診所之院長即代表人，自得以系爭契約當事人之地位
    向被上訴人請求，縱認許顯明非系爭契約之當事人，惟訴外
    人王宣淇已將對被上訴人之債權讓與許顯明，許顯明亦可基
    於債權讓與之法律關係向被上訴人請求。爰訴請被上訴人給
    付上訴人新臺幣（下同）300 萬元，及自93年1月8日起至清
    償日止，按年息5%計算之利息等語。
二、被上訴人則以：許顯明非系爭契約之當事人，不得以大正診
    所之代表人地位向被上訴人起訴請求。上訴人一再主張被上
    訴人寄發廣告單之行為係違反系爭契約書第7 條之業務保密
    義務，然上訴人對被上訴人提起背信、洩密之告訴，業經台
    灣台北地方法院檢察署以93年度偵字第17083 號為不起訴處
    分，雖該廣告單係被上訴人親自寄發，然被上訴人既為病患
    開刀治療，即已知悉病患之相關資料，病患與大正診所均為
    知悉該項秘密之人，是被上訴人單純寄發廣告單並無洩密可
    言。又上訴人將系爭人事規章作為系爭契約之一部而認被上
    訴人在外兼職違反系爭契約第3 條之約定，然被上訴人否認
    看過系爭人事規章，且系爭人事規章之內容係針對公司員工
    所為之規範，顯係上訴人臨訟抄襲拼湊而來等語，資為抗辯
    。
三、原審將上訴人之訴駁回，上訴人提起上訴，並聲明：（一）
    原判決廢棄。（二）被上訴人應給付上訴人300 萬元，及自
    民國93年1 月8 日起至清償日止，按年息5%計算之利息。（
    三）上訴人願供擔保，請准宣告假執行。被上訴人答辯聲明
    ：（一）上訴駁回。（二）如受不利之判決，願供擔保請准
    宣告免為假執行。
四、兩造不爭執之事實：被上訴人於89年4 月1 日受聘於大正診
    所，任期至93年3 月31日止，被上訴人於93年1 月間未經大
    正診所同意，亦未報請衛生所核准即兼差在信合美診所進行
    手術，且離職後曾於93年4 月間寄發通知予其任職大正診所
    期間曾經看診之病患等情，並有上訴人提出被上訴人於大正
    診所之各類所得扣繳暨免扣繳憑單、醫師服務契約書、醫療
    機構開業執照、信合美診所郵寄廣告單（見原審卷第7、8頁
    、第16至20頁、第92頁），及台北市政府衛生局94年9 月22
    日北市衛醫護字第09437374800 號函（見原審卷第99頁）等
    文件在卷足憑。
五、本件經本院依民事訴訟法第270 條之1 第1 項第3 款之規定
    ，與兩造整理並協議簡化爭點如下：
（一）上訴人得否本於系爭契約當事人之地位或債權讓與之法律
      關係向被上訴人請求損害賠償？
（二）系爭契約有無約定被上訴人於任職期間不得於他處兼差？
      A、系爭人事規章是否為服務規章？
      B、被上訴人是否知悉系爭人事規章之內容？
（三）被上訴人於受僱期間是否違反系爭契約第3 條之約定？
（四）被上訴人離職後利用其在大正診所診療時所取得之病患資
      料通知病患其離職及新任醫院之所在，是否違反系爭契約
      第7條規定？
六、茲就兩造之爭執點分述如下：
（一）上訴人得否本於系爭契約當事人之地位或債權讓與之法律
      關係向被上訴人請求損害賠償？
１、經查：系爭契約係由訴外人「大正診所授權代表人王宣淇」
    與被上訴人簽定，有系爭契約一紙附卷可稽（見原審卷第8
    頁），並為兩造所不爭執，上訴人亦陳稱：大正診所迄今仍
    由王宣淇獨資經營，許顯明係受僱於王宣淇，依法令規定須
    由醫師擔任診所負責人，因王宣淇無醫師執照，故登記許顯
    明為大正診所負責人等語（見原審卷第85頁背面）。故與被
    上訴人簽立系爭契約之當事人係「王宣淇即大正診所」，而
    非「許顯明即大正診所」，「許顯明即大正診所」既非系爭
    契約之當事人，自不得基於系爭契約當事人之地位向被上訴
    人請求損害賠償。
２、次查：嗣王宣淇於94年8 月8 日將其對於被上訴人之損害賠
    償請求權讓與許顯明，並於94年8 月18日將前開債權讓與通
    知被上訴人，為被上訴人所不爭執，並有讓與損害賠償請求
    權契約書、郵件回執等件在卷可證（見原審卷第61頁、第63
    頁、第64頁）。則「許顯明即大正診所」得依債權讓與之法
    律關係向被上訴人請求損害賠償，是被上訴人抗辯上訴人不
    得向被上訴人請求云云，殊不足採。
（二）系爭契約有無約定被上訴人於任職期間不得於他處兼差？
１、經查：系爭契約第3 條約定：「乙方（即被上訴人）於甲方
    （即大正診所代表人王宣淇）提供場所服務期間必須服從甲
    方診所服務規章，併於服務期間不得有離職毀約之情事，雙
    方若有違約之情事應無條件賠償對方新台幣參佰萬元正」（
    見原審卷第8 頁），而系爭人事規章係大正診所唯一之服務
    規章，其第1 條即明文規定：「為健全公司人事管理制度，
    強化組織功能並發揮『全體』工作效率，特定本規章」，已
    表明係為「發揮全體工作效率」所製定，雖其用語多為一般
    公司行號所慣用之用語，惟就其適用之對象，並未限定僅適
    用於某種職位之員工，自應認其規範對象係大正診所之全體
    員工，則大正診所之員工，不論係醫師、護理人員抑或行政
    人員，皆須遵守系爭規章之規定，故系爭人事規章即為系爭
    契約第3 條所謂之服務規章，被上訴人簽立系爭契約即應遵
    守系爭人事規章之規定。
２、次查：系爭人事規章第15條規定：「員工應遵守下列事項：
    …3.不得經營或在外兼任與本公司相同或類似及職務上有關
    之業務。…」（見原審卷第10頁），被上訴人雖否認看過系
    爭人事規章，惟證人乙○○到庭證稱：「是的，他知道」、
    「簽合約時有書面，書面放在櫃臺後面一個櫃子裡面，我有
    問過甲○○有無看過，甲○○說他有看過」、「我有問他有
    無問題，有無覺得不妥的地方，他當時回答我說沒有」、「
    對於專業人員競業禁止之規定，除了公司有規定外，如要在
    外兼職必須合約上有特許之約定，像許顯明可以在外兼職，
    就有合約上列有特許之約定」等語（見本院卷第53頁及53頁
    背面），而乙○○係大正診所院長之特助，且為被上訴人與
    王宣淇簽立系爭契約時之見證人，雖被上訴人以乙○○與王
    宣淇同為大正診所之實際負責人為由而否認其證詞，惟並未
    舉證以實其說，尚難遽予採信。且證人所稱許顯明兼職之特
    許，有許顯明與大正診所簽立之服務契約書在卷可證（見原
    審卷第83頁），足見證人乙○○之證詞與事實並無不符，自
    屬可採。綜此，堪認被上訴人知悉系爭人事規章規定之內容
    ，被上訴人空言否認，自非可採。
（三）被上訴人於受僱期間是否違反系爭契約第3 條之約定？
１、經查：系爭人事規章屬於兩造間系爭契約第3 條約定之服務
    規章，已如前述，而系爭規章第15條第3 款明文規定：「不
    得經營或在外兼任與本公司相同或類似及職務上有關之業務
    」（見原審卷第10頁），足證大正診所係以醫師不得經營或
    在外兼任與大正診所相同或類似及職務上有關之業務為原則
    ，倘允許個別醫師兼診，必須於個別醫師服務契約書中例外
    以約款方式註明，例如許顯明之服務契約書第6 條即例外約
    定：「乙方（即許顯明）可在壢新醫院兼診，但若診所（即
    大正診所）僅乙方一人手術則暫停兼診」（見原審卷第83頁
    ），然被上訴人之系爭契約（見原審卷第8 頁）中並未有類
    似許顯明服務契約書之例外約定，是故被上訴人既任職大正
    診所，擔任醫師兼院長之職務，自應遵守系爭人事規章第15
    條之規定，不得經營或在外兼任與大正診所相同或類似及職
    務上有關之業務。
２、次查：被上訴人自89年4 月1 日起至93年3 月31日止任職於
    大正診所，其於93年1 月間未經大正診所同意，亦未報請衛
    生所核准即在信合美診所為患者進行手術之事實，為被上訴
    人所不爭執。依上所述，被上訴人在任職大正診所期間，在
    信合美診所為病患進行手術之行為，有違系爭人事規章第15
    條第3 款之規定，即被上訴人之前開行為有違系爭契約第3
    條之規定。
（四）被上訴人離職後利用其在大正診所診療時所取得之病患資
      料通知病患其離職及新任醫院之所在，是否違反系爭契約
      第7條規定？
１、經查：依系爭契約第7 條約定：「乙方（即被上訴人）職業
    期間應有業務保密之責，若有違反情事以第3 條論處」，所
    稱「業務保密之責」，參諸營業秘密法第2 條規定，符合
    非一般涉及該類資訊之人所知者；因其秘密性而具有實際
    或潛在之經濟價值者；所有人已採取合理之保密措施者之
    方法、技術、製程、配方、程式、設計或其他可用於生產、
    銷售或經營之資訊，均屬營業秘密。是受僱人有不使用或揭
    露其在前雇主受僱期間工作中獲得之營業秘密或隱密性資訊
    之附屬義務，目的在使前雇主免於受僱人之競爭行為，防止
    員工利用過去在原公司服務期間所知悉之業務資訊為競爭之
    同業服務，或打擊原公司而造成損害。就醫療診所之行業別
    而言，病患資料，非一般人可任意取得，且該等資料已相當
    程度反應診所營業活動之重要內涵，例如診所之獲利有賴該
    等資料之建立，任何診所絕不願任由其他診所知悉其病患之
    資料，故病患資料為大正診所不願洩露予外人知悉之營業秘
    密，應堪認定。本件被上訴人就其與大正診所間之系爭契約
    ，簽有業務保密條款，則被上訴人就其任職大正診所期間，
    知悉大正診所之病患資料，顯有保密之義務。
２、次查：被上訴人於大正診所離職後，曾於93年4 月間寄發通
    知予其任職大正診所期間曾經看診之病患，為被上訴人所不
    爭執。並經證人丙○○、己○○分別證述明確在卷（見本院
    卷第54頁至第55頁背面），復有廣告單在卷可證（見原審卷
    第16頁至第20頁所）。顯見被上訴人於任職大正診所時，基
    於業務上持有病患之資料，竟於將離職時將該等資料攜離大
    正診所並攜至其新任職之信合美診所，作為寄發信合美診所
    廣告單之用，堪認其行為係洩露大正診所之營業秘密，而有
    違系爭契約第7 條之約定，應以同契約第3 條論處。
（五）綜上所述，被上訴人違反系爭人事規章第15條第3 款之規
      定及系爭契約第7 條之規定，而有違反系爭契約第3 條約
      定之情事，「王宣淇即大正診所」得依該條請求被上訴人
      給付違約金，而許顯明受讓王宣淇之債權，則「許顯明即
      大正診所」自得本於債權讓與之法律關係，向被上訴人請
      求損害賠償。
七、違約金之酌減：
１、按當事人得約定債務人於債務不履行時，應支付違約金。違
    約金，除當事人另有訂定外，視為因不履行而生損害之賠償
    總額。其約定如債務人不於適當時期或不依適當方法履行債
    務時，即須支付違約金者，債權人除得請求履行債務外，違
    約金視為因不於適當時期或不依適當方法履行債務所生損害
    之賠償總額，民法第250 條定有明文。依上規定，違約金之
    性質，得區分為損害賠償預定性質之違約金及懲罰性違約金
    ，前者乃將債務不履行債務人應賠償之數額予以約定，亦即
    一旦有債務不履行情事發生，債務人即不待舉證證明其所受
    損害係因債務不履行所致及損害額之多寡，均得按約定違約
    金請求債務人支付，此種違約金於債權人無損害時，不能請
    求。後者之違約金係以強制債務之履行為目的，確保債權效
    力所定之強制罰，故如債務人未依債之關係所定之債務履行
    時，債權人無論損害有無，皆得請求，且如有損害時，除懲
    罰性違約金，更得請求其他損害賠償。依系爭契約第3 條約
    定觀之，系爭契約關於違約金之約定，應為損害賠償總額預
    定之違約金。
２、經查：被上訴人於任職大正診所期間至信合美診所替病患進
    行手術及寄發廣告單通知病患等行為違反系爭契約第3 條之
    約定，已如前述，則依前開說明，上訴人本不待舉證其所受
    之損害額之多寡，即得請求被上訴人賠償300 萬元，此賠償
    金額乃被上訴人因不履行契約而生之損害賠償總額。惟約定
    之違約金過高者法院得減至相當之數額，同法第252 條定有
    明文，本院審酌被上訴人依約任職於大正診所之期間為89年
    4 月1 日起至93年3 月31日止計4 年，然被上訴人已依約履
    長達3 年9 月，而於即將離職前之93年1 月8 日始在信合美
    診所為病患進行手術及於將其在大正診所主治之病患資料攜
    離大正診所至新任職之信合美診所，作為通知病患及寄發廣
    告單之用，雖係違反系爭契約之約定，惟衡諸人情尚可理解
    ，其違約情節非屬重大，及被上訴人在大正診所之薪資為「
    月薪為154,000 元，手術薪資為實收手術費13% 」（見原審
    卷第8 頁）等情狀，認上訴人主張之300 萬元核屬過高，應
    予核減為100 萬元為適當。
八、綜上所述，上訴人依系爭契約，請求被上訴人給付100 萬元
    ，及自93年1 月8 日起至清償日止，按年息5%計算之利息，
    為有理由，應予准許。逾此所為請求，為無理由，應予駁回
    。原審就上開應准許部分，為上訴人敗訴之判決，尚有未洽
    ，上訴意旨求予廢棄改判，為有理由，爰由本院予以廢棄改
    判如主文第2 項所示。至於上訴人之請求不應准許部分，原
    判決為上訴人敗訴之判決，經核於法並無不合，上訴意旨求
    予廢棄改判，為無理由，應駁回其上訴。又本件上訴人原起
    訴請求訴訟標的金額為300 萬元，既獲100 萬元之勝訴判決
    ，其上訴利益即未逾150 萬元，不得上訴第三審，經第二審
    判決即行確定，自無依兩造聲請分別定擔保金額准免假執行
    之必要，併此敘明。
九、本件事證已臻明確，兩造其餘攻擊、防禦方法經審酌後，認
    與判決結果不生影響，無逐一論述之必要，附此敘明。
據上論結，本件上訴為一部有理由，一部無理由，依民事訴訟法
第450 條、第449 條第1 項、第79 條但書，判決如主文。
中    華    民    國    95    年    5    月    16     日
                  民事第四庭  審判長  法  官  張劍男
                                      法  官  郭松濤
                                      法  官  丁蓓蓓
正本係照原本作成。
被上訴人不得上訴。
上訴人如不服本判決，應於收受送達後20日內向本院提出上訴書
狀，其未表明上訴理由者，應於提出上訴後20日內向本院補提理
由書狀（均須按他造當事人之人數附繕本）上訴時應提出委任律
師或具有律師資格之人之委任狀；委任有律師資格者，另應附具
律師資格證書及釋明委任人與受任人有民事訴訟法第466條之一
第一項但書或第二項（詳附註）所定關係之釋明文書影本。
中    華    民    國    95    年    5     月    16    日
                                      書記官  張淑芬
附註：
民事訴訟法第四百六十六條之一（第一項、第二項）：
對於第二審判決上訴，上訴人應委任律師為訴訟代理人。但上訴
人或其他法定代理人具有律師資格者，不在此限。
上訴人之配偶、三親等內之血親、二親等內之姻親，或上訴人為
法人、中央或地方機關時，其所屬專任人員具有律師資格並經法
院認為適當者，亦得為第三審訴訟代理人。


司法院資訊處製作；財團法人民間司法改革基金會備份。
